【裁判字號】    99,家再易,2
【裁判日期】    991231
【裁判案由】    分割遺產等
【裁判全文】
臺灣高等法院臺中分院民事判決         99年度家再易字第2號
再審原告  張和川
          林士超
          黃燕
          張富閔
          許張菊
          張和山
          張陳素蘭
          林張淑端
          林彩慧
          張集州
          張靖宜
          張集原
          黃世昌
          張廖罔市
          張集安
          張莉茹
          張文杏
          張莉君
          劉張碧霞
          張村
          張碧蓮
          張莉文
          張蔡愛嬌
          張明輝
          張明秋
          張集森
          張集淵
          張集雄
          張恒嘉
          張集輝
          蘇淑秀
          蘇吳寶貴
          張集國
          張和揚
          張和善
          張芳美
          張碧珠
          張和丙
          張和湘
          張和財
          張連碧雪
          張純秋
          張鋒紹
          張艷秋
          蘇吉英
          蘇權金
          黃世雄
          邱傳
          徐登志
          劉蘇桃源
          蘇乾貞
          蘇軒正
          蘇妍伊
          蘇郁茜
          蘇美辰
          張集正
          蘇權雄
          江張秀葉
          賴欣如
          賴艾如
          蘇淑華
          蘇玉媛
          林哲兒
          林文兒
          林勝兒
          林秋山
          蘇玉珠
          許張靜
          陳柏文
          林育正
          蘇淑瑩
          林健兒
          賴淑津
          賴淑德
          賴淑君
          賴淑琦
          陳春絨
          賴鏡如
          陳建新
          張集仲
          張清素
          黃世欣
          蘇淑媛
          黃張淑
          黃世傑
          劉淑芬
          張明森
          洪黃敏
          林芹如
          林璦如
          黃世宗
          張淑玲
          黃富城
          蘇權江
          張集玄
          黃紋
          劉祝源
          王舜模張寶珠之承受.
          王少伶張寶珠之承受.
          王尹志張寶珠之承受.
          劉惠美劉張純之承受.
          劉濬紳劉張純之承受.
          劉楚詳即劉睿凱劉張.
          李張秀蘭張蘇金花、.
          張宮雄張蘇金花、張.
          鐘張榮快張蘇金花、.
          王張秀琴張蘇金花、.
          張駿南張蘇金花、張.
          張秀月張蘇金花、張.
          張徐玉枝張和平之承.
          張集翔張和平之承受.
          張富惠張和平之承受.
          張智惠張和平之承受.
          賴淑淨即宗美佐
          林果兒
          陳蘇鳳姿即田川春見
          蘇啟輝即河合啟輝
再審被告  蔡張淑卿
上列當事人間請求分割遺產等事件，再審原告對於中華民國99年
10月20日本院97年度家上易字第13號確定判決提起再審，本院判
決如下：
    主  文
再審之訴駁回。
再審訴訟費用由再審原告張和川負擔。
    事實及理由
一、按再審之訴，應於30日之不變期間內提起；其期間自判決確
    定時起算，判決於送達前確定者，自送達時起算。又，判決
    於上訴期間屆滿時確定；不得上訴之判決，於宣示時確定；
    不宣示者，於公告時確定。民事訴訟法第500條第1項、第2
    項前段、第398條第1項本文、第2項分別定有明文。經查，
    本院97年度家上易字第13號確定判決（下稱原確定判決）因
    不得上訴第三審，依同法第398條第2項前段之規定，應於民
    國（下同）99年10月20日宣判後即告確定（見原審卷六所附
    該日宣示判決筆錄）；而該判決正本係於99年10月27日送達
    再審原告，有送達證書附卷可稽，並據本院調閱上開案卷查
    閱無訛；則再審原告於99年11月25日提起本件再審之訴，並
    未逾30日之不變期間，於法尚無不合，應予准許，合先敘明
    。
二、次按，再審之訴在實質上為前訴訟程序之再開及續行。因之
    ，前訴訟程序之訴訟標的，對於共同訴訟之各人必須合一確
    定者，其共同訴訟人中之一人提起再審之訴，效力應及於其
    他共同訴訟人全體，受理再審之訴之法院應列全體共同訴訟
    人為再審原告予以裁判（最高法院87年度台上字第422號裁
    判意旨參照）。本件為分割遺產之訴，其訴訟標的對於共同
    訴訟之各人必須合一確定，是雖僅張和川提起再審之訴，惟
    依民事訴訟法第56條第1款規定，效力應及於未提起再審之
    訴之同造當事人張集仲、張集國、張和揚、黃張淑、張清素
    、張文杏、張集森、張陳素蘭、張集淵、張集雄、張恒嘉、
    張集輝、黃燕、張集玄、張富閔、張集正、張廖罔市、張集
    安、張莉文、張莉茹、張莉君、張和財、張和善、王舜模、
    王少伶、王尹志、劉惠美、劉濬紳、劉楚詳即劉睿凱、賴淑
    津、賴淑淨即宗美佐、賴淑君、賴淑德、賴淑琦、許張菊、
    張芳美、張碧珠、張碧蓮、張和山、張蔡愛嬌、張明森、張
    明輝、張和丙、林張淑端、劉張碧霞、張村、許張靜、張淑
    玲、張連碧雪、張鋒紹、張明秋、張純秋、張艷秋、江張秀
    葉、張和湘、林彩慧、張集州、張靖宜、張集原、陳春絨、
    賴鏡如、賴欣如、賴艾如、陳建新、陳柏文、蘇啟輝即河合
    啟輝、蘇吳寶貴、蘇權雄、蘇權江、蘇玉媛、蘇權金、蘇玉
    珠、蘇淑秀、蘇淑媛、蘇淑華、蘇淑瑩、洪黃敏、黃世昌、
    黃世雄、黃富城、黃紋、黃世傑、黃世宗、黃世欣、林士
    超、林秋山、林哲兒、林健兒、林芹如、林育正、林璦如、
    林文兒、林勝兒、林果兒、李張秀蘭、張宮雄、鐘張榮快、
    王張秀琴、張駿南、張秀月、張徐玉枝、張集翔、張富惠、
    張智惠、邱傳、劉淑芬、劉祝源、劉蘇桃源、蘇乾貞、陳
    蘇鳳姿即田川春見、徐登志、蘇軒正、蘇妍伊、蘇郁茜、蘇
    美辰、蘇吉英等116人，仍應將之併列為再審原告，視同再
    審原告，合先明。
三、再審原告張和川提起本件再審之訴主張略以：
    門牌號碼臺中縣后里鄉○村路332號房屋（下稱系爭建物）
    雖屬張天機之遺產，惟屬未辦理保存登記之建物，繼承人迄
    未辦理公同共有之繼承登記，依民法第759條規定、最高法
    院68年度第13次民事庭會議決議及69年台上字第1012號判例
    意旨，依法不得予以分割。再審被告請求分割系爭建物，自
    於法無據。臺灣士林地方法院95年度家訴字第23號、臺灣板
    橋地方法院95年度家訴字第160號及97年度家訴字第59號判
    決，均同此意旨。又法院裁判分割遺產，係以遺產為一體，
    應以全部遺產為分割對象，不能就特定遺產為之，房屋部分
    因未辦繼承登記，依法不得分割，其他同屬遺產之土地，縱
    認已辦畢繼承登記，亦不得分割。然原確定判決自行將民法
    第759條作限縮解釋，准就系爭建物為分割，顯然違反民法
    第759、1164條規定及最高法院69年台上字第1012號判例意
    旨，依最高法院71年台再字第30號判例、司法院大法官會議
    解釋第177號意旨，其適用法規顯有錯誤，再審原告自可據
    此提起本件再審。並聲明：求為判決：（一）本院97年度家
    上易字第13號、臺灣臺中地方法院96年度家訴字第352號民
    事確定判決不利於再審原告部分廢棄；（二）上開廢棄部分
    ，再審被告於前程序之第一審之訴駁回；（三）再審及前程
    序之第一、二審訴訟費用由再審被告負擔等語。
四、按確定終局判決適用法規顯有錯誤者，得以再審之訴對之聲
    明不服。民事訴訟法第496條第1項第1款定有明文。所謂適
    用法規顯有錯誤係指確定判決就事實審法院所確定之事實為
    法律上之判斷，存有所適用法規顯然不合於法律規定，或與
    司法院及大法官會議現存解釋，或最高法院尚有效之判例顯
    然違反者而言，至確定判決消極不適用法規而顯然影響判決
    者，亦屬之（最高法院60年台再字第170號判例、司法院大
    法官會議解釋第177號意旨分別參照）。
    經查：
（一）原確定判決已於事實及理由欄乙、六中詳細論述：本件兩
      造均為張天機之繼承人，張天機遺產中如原確定判決附表
      一（二）所示之建物即系爭建物固未辦保存登記，亦未辦
      理繼承登記，惟請求分割遺產縱屬處分行為，民法第759
      條亦謂因繼承於登記前已取得不動產物權者，非經登記，
      不得處分其物權。但此係為貫徹登記要件主義之本旨，於
      遺產本身為經保存登記之物權而言。若未經第一次總登記
      之不動產，無從於地政機關為繼承登記，自無民法第759
      條之適用，非最高法院68年第13次民事庭會議所指之對象
      。蓋未經保存登記之違章建築雖為地政機關所不許登記，
      但非不得以之為交易之標的，於原始建築人出賣該建物時
      ，一般法則既負有交付其物於買受人之義務，使取得事實
      上之處分權，殊不得以有不能登記即謂不能為處分行為。
      故再審原告以系爭建物未經保存登記，而謂再審被告不得
      請求分割張天機之遺產一節，自非足取。至其所舉臺灣士
      林地方法院95年度家訴字第23號、臺灣板橋地方法院95年
      度家訴字第160號及97年家訴字第59號判決，亦無拘束本
      院之效力等語。
（二）原確定判決復於事實及理由欄乙、八、九中詳細論述：依
      民法第759條規定，就已經保存登記之遺產須先經繼承登
      記，始得請求分割，為當事人訴訟經濟計，以一訴請求辦
      理繼承登記，並合併分割共有物之請求，並無不可，此有
      最高法院70年度第2次民事庭會議決議及最高法院69年台
      上字第1012號判例足參。再審被告聲明請求再審原告就尚
      未辦妥繼承登記之部分，進行辦理，即屬有據，應予准許
      。又公同共有遺產之分割方法，依民法第829條、第830條
      第1項規定觀之，應包含請求終止公同共有關係在內，將
      遺產公同共有關係終止，改為分別共有關係，性質上亦屬
      遺產分割方法之一。本件未辦保存登記之系爭建物固無從
      辦理登記，但不失其財產價值，繼承人自因繼承而取得處
      分權，是再審被告主張就張天機所遺如原確定判決附表一
      所示包含系爭建物之不動產按如原確定判決附表二所示之
      應繼分比例保持分別共有為分割遺產之方法，即屬有據，
      且不失公平妥適等語。
（三）準此，原確定判決詳加審酌兩造提出之各項事證，認定再
      審被告本於繼承法律關係，依民法第1164條規定訴請分割
      為張天機遺產之系爭建物，認事用法並無違誤。參照前揭
      最高法院判例與司法院解釋意旨之說明，尚無何就所確定
      事實為法律上之判斷，存有適用法規顯然不合於法律規定
      ，或與司法院及大法官會議現存解釋，或最高法院尚有效
      之判例顯然違反者而言，亦無消極不適用法規而顯然影響
      判決等適用法規顯有錯誤之情形，再審原告執上揭主張提
      起本件再審之訴，謂原確定判決具有民事訴訟法第496條
      第1項第1款所定之再審事由，即難憑採。
六、綜上所述，本件再審原告主張本院97年度家上易字第13號確
    定判決有適用法規顯有錯誤之情事，顯非可採，已如前述。
    從而，再審原告執前詞而依民事訴訟法第496條第1項第1款
    之規定提起本件再審之訴，顯無再審理由，爰不經言詞辯論
    ，以判決駁回之。
七、據上論結，本件再審之訴為無理由，爰依民事訴訟法第502
    條第2項、第78條，第85條第1項前段，判決如主文。
中    華    民    國    99    年    12    月    31    日
                民事第二庭    審判長法  官  邱森樟
                                    法  官  蔡秉宸
                                    法  官  翁芳靜
以上正本係照原本作成。
不得上訴。
                                    書記官  粘銘環
中    華    民    國   100    年    1     月    3     日
                                                      Ｖ

司法院資訊處製作；財團法人民間司法改革基金會備份。
